臺灣高等法院民事判決
111年度上易字第257號
上  訴  人  黃宗賢
            黃皇賓
            黃士豪
            黃昱綺
兼  上一人
法定代理人  黃耀珍
共      同
訴訟代理人  蕭棋云律師
            彭彥植律師
            廖孟意律師
被 上訴 人  新光行銷股份有限公司

法定代理人  李明新  
訴訟代理人  張涵瑜  
            王銘益  
參  加  人  兆豐國際商業銀行股份有限公司

法定代理人  張兆順  
訴訟代理人  陳裕昌  
上列當事人間請求撤銷遺產分割協議事件，上訴人對於中華民國
110年10月26日臺灣新北地方法院第一審判決（110年度訴字第12
29號），提起上訴，本院於民國111年11月1日言詞辯論終結，判
決如下：
    主      文
原判決廢棄。
被上訴人在第一審之訴駁回。
第一、二審訴訟費用均由被上訴人負擔。參加訴訟費用由參加人
負擔。
    事實及理由
一、被上訴人主張：上訴人黃昱綺（下以姓名稱之）積欠伊信用
    卡債務共新臺幣（下同）21萬7,338元本息及違約金（下稱
    系爭債務），迄未清償，其與上訴人黃耀珍、黃宗賢、黃皇
    賓、黃士豪（下各以姓名稱之）共同繼承陳金秋所遺如附表
    所示遺產（下稱系爭遺產），應繼分各為5分之1。詎上訴人
    於民國107年9月24日就系爭遺產簽訂分割協議書（下稱系爭
    24日協議書），合意將附表所示土地、建物（下稱系爭不動
    產）分歸黃宗賢、黃皇賓、黃士豪（下稱黃宗賢等3人）平
    均共有，再於107年9月26日就系爭不動產成立遺產分割協議
    書（下稱系爭26日協議書），並持以於107年10月23日完成
    分割繼承登記。黃昱綺將其因繼承取得系爭不動產之公同共
    有權利，無償贈與黃宗賢等3人，有害及伊之債權，爰依民
    法第244條第1項、第4項規定，請求撤銷系爭24日協議書之
    債權行為，及系爭26日協議書、107年10月23日分割繼承登
    記之物權行為（下合稱系爭法律行為），併請求黃宗賢等3
    人塗銷分割繼承登記等語。原審判決上訴人敗訴，上訴人聲
    明不服，提起上訴。被上訴人於本院更正起訴聲明為：㈠上
    訴人就系爭遺產於107年9月24日所為遺產分割協議債權行為
    ，及於同年月26日就系爭不動產所為遺產分割協議，並持以
    於107年10月23日所為遺產分割登記物權行為，均應予撤銷
    。㈡黃宗賢應將附表所示土地所有權應有部分（下稱應有部
    分）30000分之970、建物應有部分3分之1，於107年10月23
    日之所有權登記予以塗銷，回復為上訴人以繼承為原因之公
    同共有登記。㈢黃皇賓應將系爭土地應有部分30000分之970
    、建物應有部分3分之1，於107年10月23日之所有權登記予
    以塗銷，回復為上訴人以繼承為原因之公同共有登記。㈣黃
    士豪應將系爭土地應有部分30000分之970、建物應有部分3
    分之1，於107年10月23日之所有權登記予以塗銷，回復為上
    訴人以繼承為原因之公同共有登記（見本院卷第345至346頁
    ），核屬更正法律上陳述，非為訴之變更，合於民事訴訟法
    第256條規定，上訴人對此亦表示同意（見本院卷第346頁）
    ，自應予准許。被上訴人答辯聲明求為判決：上訴駁回。
二、參加人未於最後言詞辯論期日到場，前陳述略以：黃昱綺積
    欠伊30萬5,498元本息、逾期手續費及督促程序費用500元未
    償，伊已取得支付命令暨支付命令確定證明書等語。
三、上訴人則以：黃昱綺於100年間輕生成為植物人，由家人持
    續照顧迄今，黃耀珍、黃宗賢等3人前已墊付醫藥費，而黃
    昱綺依系爭24日協議書亦分得現金150萬元，非無償贈與系
    爭遺產公同共有權利，被上訴人請求無理由等語，資為抗辯
    。並上訴聲明：㈠原判決廢棄。㈡被上訴人在第一審之訴駁回
    。
四、被上訴人主張黃昱綺迄仍積欠其系爭債務，上訴人之被繼承
    人陳金秋於107年6月30日死亡後，遺有系爭遺產，上訴人於
    107年9月24日就系爭遺產簽訂系爭24日協議書，復於同年月
    26日就系爭不動產成立系爭26日協議書，系爭不動產於同年
    10月23日以分割繼承為原因登記為黃宗賢等3人共有，就附
    表所示土地應有部分各30000分之970，就附表所示建物應有
    部分各3分之1等事實，為兩造所不爭執（見本院卷第236頁
    ），並有原審法院99年度司促字第34677號支付命令暨確定
    證明書影本（見原審重簡字卷第21至25頁）、原審法院家事
    法庭110年2月25日新北院賢家科字第0202號函影本（見原審
    重簡字卷第27頁）、系爭24日協議書影本（見原審卷第193
    頁）、土地登記謄本暨地籍異動索引（見本院卷第273至288
    頁、第291至329頁）、建物登記謄本暨地籍異動索引（見本
    院卷第289頁、第331頁）為證，並有原審法院向新北市三重
    地政事務所調閱系爭不動產分割繼承登記申請案件資料影本
    （見原審卷第73至101頁）可稽，堪信為真實。
五、被上訴人主張黃昱綺無償將其繼承系爭不動產之權利讓與黃
    宗賢等3人，有害於伊對黃昱綺之債權，爰依民法第244條第
    1項、第4項規定訴請撤銷系爭法律行為，併請求黃宗賢等3
    人塗銷分割繼承登記等情，為上訴人所否認，並以前揭情詞
    置辯。經查：
  ㈠按民法第244條第1、2項所稱之無償或有償行為，係以債務人
    與第三人間之行為有無互為對價關係之給付，區別其行使之
    要件，俾使受益人及債權人之利益，均得受保護。而債務人
    就被繼承人所留遺產為分割協議時，將繼承可受分配之遺產
    ，全部歸由他繼承人分得，是否構成無償行為，應就繼承人
    全部協議內容整體合併觀察，始足認定。倘債務人於遺產分
    割協議中，同意將繼承取得之遺產分歸他繼承人取得，然可
    同時於協議中受有其他利益，整體觀之，其遺產分割協議所
    為遺產分歸他繼承人之意思表示，非可逕認屬無償行為。
  ㈡觀諸系爭24日協議書約定「繼承人黃耀珍、黃宗賢、黃皇賓
    、黃士豪及黃昱綺就被繼承人陳金秋之財產，協議分割如下
    ：被繼承人陳金秋之配偶黃耀珍應自被繼承人陳金秋之財
    產中取得夫妻剩餘財產分配額新台幣（下同）245萬元。被
    繼承人陳金秋名下之不動產（建物門牌號碼：新北市○○區○○
    街000巷00號4樓、土地：新北市○○區○○段0000○0000地號）
    由繼承人黃宗賢、黃皇賓、黃士豪共同取得。被繼承人陳
    金秋名下之存款，由繼承人黃昱綺取得150萬元，供清償先
    前墊付及日後應支付之照護日常生活及醫療費用。…」（見
    原審卷第193頁），是上訴人就陳金秋所遺系爭不動產協議
    由黃宗賢等3人取得，且因黃昱綺於101年2月1日已經鑑定為
    植物人，名下無任何財產，有稅務電子閘門財產所得調件明
    細表、本院依職權調閱原審法院101年度監宣字第100號卷附
    中華民國身心障礙手冊影本可據（見原審法院101年度監宣
    字第100號卷第11頁），其生活照顧、醫療費用均需仰賴他
    人，故上訴人於系爭24日協議書將系爭遺產之150萬元存款
    分配予黃昱綺，作為黃昱綺照護所需，此為被上訴人所不爭
    執（見本院卷第234至235頁），從而，上訴人主張黃昱綺同
    意黃宗賢等3人分得系爭不動產所有權，與黃耀珍、黃宗賢
    等3人同意黃昱綺分得系爭遺產之存款150萬元互為對價，屬
    有償而非無償行為等語，堪予採信。
  ㈢系爭法律行為既非無償，則被上訴人依民法第244條第1項請
    求撤銷系爭法律行為，即屬無據，其另依民法第244條第4項
    規定，請求黃宗賢等3人塗銷分割繼承登記，亦無理由。　
六、綜上，被上訴人依民法第244條第1項、第4項規定，訴請上
    訴人撤銷系爭法律行為，併請求黃宗賢等3人塗銷分割繼承
    登記，為無理由，不應准許。原審判決上訴人敗訴，容有違
    誤，上訴意旨指摘原判決不當，求予廢棄改判，為有理由，
    爰予廢棄，並改判如主文第2項所示。
七、本件事證已臻明確，兩造其餘之攻擊或防禦方法及所用之證
    據，經本院斟酌後，認均不足以影響本判決之結果，爰不逐
    一論列，附此敘明。
八、據上論結，本件上訴為有理由，爰依民事訴訟法第450條、
    第78條、第86條第1項前段，判決如主文。　　 
中　　華　　民　　國　　111 　年　　11　　月　　15　　日
                  民事第二十一庭
　　　　　　　　　      審判長法  官  翁昭蓉 
　　　　　　　　　　　　      法  官  林哲賢 
　　　　　　　　　　　　      法  官  廖珮伶
正本係照原本作成。
不得上訴。
中　　華　　民　　國　　111 　年　　11　　月　　16　　日
 
　　　　　　　　　　　　      書記官  陳永訓
附表：
土地             編號   土        地        坐        落         地  目 面積  平方公尺 權利範圍  縣市   鄉鎮市區 段 小段  地號     1 新北市   蘆洲區 光華   0000-0000   547.00 10000 分之970 建物             編    號 建號  基地坐落    建物面積（平方公尺）  附屬建物用途：（平方公尺）   權利範圍    建物門牌    層數：5 層 層次： 四層：81.15 五層：85.00 總面積：166.15   陽台：19.15   1分之1 1 00000-000  新北市○○區○○段000000000地號             新北市○○區○○街000 巷00號4 樓          共有部分：光華段00000-000建號，總面積：50.06平方公尺             動產：             財產種類  所在地名稱       財產數量   價     額（新臺幣） 存款  陽信商業銀行社子分行（定期存款）          150萬元 存款  陽信商業銀行社子分行（活期存款）          10萬8,605元 存款  中國信託商業銀行蘆洲分行（定期存款）          52萬1,430元 存款  中國信託商業銀行蘆洲分行（活期存款）          200萬元 存款  上海商業儲蓄銀行三重分行          1萬2,246元 投資  鼎創達股份有限公司          7,500元 投資  旺玖科技股份有限公司       10,000股   10萬5,000元 投資  台虹科技股份有限公司       1,020股   4萬2,942元